【裁判字號】    97,非抗,97
【裁判日期】    971023
【裁判案由】    拍賣抵押物
【裁判全文】
臺灣高等法院民事裁定                  97年度非抗字第97號
    再抗告人  乙○○
再抗告人因與相對人甲○○間聲請拍賣抵押物事件，對於中華民
國九十六年十一月十六日臺灣臺北地方法院九十六年度抗字第八
一六號所為裁定提起再抗告，本院裁定如下：
    主  文
原裁定廢棄，應由臺灣臺北地方法院更為裁定。
    理  由
一、本件相對人主張再抗告人前以系爭不動產設定新臺幣（下同
    ）一千五百萬元最高限額抵押權（下稱系爭抵押權）予伊，
    向伊借款一千五百萬元，並簽發金額合計一千五百萬元之支
    票五紙（下稱系爭支票）予伊，詎屆期提示竟遭退票，系爭
    借款已屆清償期未為清償，為此聲請拍賣系爭不動產以資受
    償，經原法院於民國九十六年六月二十日以九十六年度拍字
    第五五八號裁定准予拍賣，再抗告人聲明不服，提起抗告，
    亦經原法院於九十六年十一月十六日以九十六年度抗字第八
    一六號裁定駁回其抗告（下稱原裁定），再抗告人仍聲明不
    服，提起再為抗告，其再抗告意旨略以：於非訟事件程序中
    ，倘從當事人所提出之文件為形式審查即可判斷權益關係是
    否存在，仍應為實體事項之判斷，本件依相對人所提出之文
    件為形式審查，僅能認定雙方間有系爭支票債務存在，無從
    認定有借款債務存在，故原裁定認定系爭支票雖已罹於消滅
    時效，並不影響以消費借貸為法律基礎之系爭債權之效力云
    云，自屬違背法令。又民法第八百八十條「實行抵押權」一
    語，不包括抵押權人僅聲請法院為許可拍賣抵押物裁定之情
    形，相對人於系爭支票消滅時效完成後五年內，僅聲請並獲
    法院裁定許可拍賣抵押物，未據以聲請強制執行拍賣抵押物
    ，則系爭抵押權已因除斥期間經過而消滅，原裁定駁回伊之
    再為抗告，適用法規顯有錯誤，爰聲請廢棄原裁定等語。
二、按「法院應依職權調查事實及必要之證據。法院為調查事實
    ，得命關係人或法定代理人本人到場」，非訟事件法第三十
    二條定有明文。又最高限額抵押，抵押權成立時，可不必先
    有債權存在，縱經登記抵押權，因未登記已有被擔保之債權
    存在，如債務人或抵押人否認先已有債權存在，或於抵押權
    成立後，曾有債權發生，而從抵押權人提出之其他文件為形
    式上之審查，又不能明瞭是否有債權存在時，法院自無由准
    許拍賣抵押物（最高法院七十一年台抗字第三０六號判例意
    旨參照）。本件相對人主張再抗告人設定系爭抵押權予相對
    人，向相對人借款一千五百萬元，因而簽發系爭支票予相對
    人等語（見原法院九十六年度拍字第五五八號卷第四頁，下
    稱原法院拍字卷），惟再抗告人否認有借款債權存在，自相
    對人提出之文件形式上審查，復不能明瞭究有無借款債權存
    在，則相對人是否另有其他文件足以證明其借款債權之存在
    ，就此攸關相對人得否行使系爭抵押權之情事，原抗告法院
    非不得通知兩造當事人到場，依職權為調查，乃不此之圖，
    以系爭抵押權已依法登記，且債權已屆清償期而未受清償，
    而維持許可拍賣抵押物之裁定，駁回再抗告人之抗告，自嫌
    率斷，顯有不適用法規、未盡調查能事之違法。
三、次按最高限額抵押權所擔保之不特定債權，如其中一個或數
    個債權雖罹於時效消滅，債權人仍得就其抵押物取償，固為
    民法第一百四十五條第一項所明定，惟最高限額抵押權人於
    該債權消滅時效完成後，如長期不實行其抵押權，不免將使
    權利狀態永不確定，有害於抵押人之利益，故九十六年三月
    二十八日增訂、同年九月二十八日生效施行之民法第八百八
    十一條之十五規定：「最高限額抵押權所擔保之債權，其請
    求權已因時效而消滅，如抵押權人於消滅時效完成後，五年
    間不實行其抵押權者，該債權不再屬於最高限額抵押權擔保
    之範圍」，且依民法物權編施行法第十七條規定，該規定於
    修正施行前設定之最高限額抵押權，亦溯及適用之。所謂「
    實行抵押權」者，於依民法第八百七十三條第一項聲請法院
    拍賣抵押物之場合，參酌最高法院八十七年度台上字第九六
    九號裁判意旨，係指抵押權人依法院許可拍賣抵押物之裁定
    ，聲請執行法院強制執行拍賣抵押物，或於他債權人對於抵
    押物聲請強制執行時，聲明參與分配而言，不包括抵押權人
    僅聲請法院為許可拍賣抵押物情形。否則，抵押權人祇須聲
    請法院為許可拍賣抵押物之裁定，即可使抵押權無限期繼續
    成為擔保之範圍，顯與民法第八百八十一條之十五規定之本
    旨有違。系爭支票之發票日為九十年七月八日及同年八月八
    日，相對人於九十一年三月六日提示但均遭退票，此有系爭
    支票及退票理由單在卷可稽（見原法院拍字卷第十四至二八
    頁），惟相對人未舉證其於六個月內起訴，依法時效視為不
    中斷，自形式上審認，系爭支票已分別於九十一年七月八日
    及同年八月八日罹於一年消滅時效，相對人雖於九十六年四
    月十七日具狀聲請並獲法院裁定許可拍賣抵押物，惟未據此
    裁定對系爭不動產聲請強制執行或聲明參與分配，依上開說
    明，系爭支票債權是否仍在系爭抵押權之擔保範圍，即非無
    疑，原抗告法院就此亦未調查審認，適用法規非無錯誤。
四、綜上所述，相對人主張系爭抵押權所擔保之債權究竟為何，
    攸關相對人得否行使系爭抵押權，原法院未予查明即維持許
    可拍賣物抵押物之裁定，駁回再抗告人之抗告，尚有未合。
    是再抗告人指摘原裁定適用法規顯然錯誤，求予廢棄，為有
    理由，應由本院將原裁定廢棄，發回原法院就系爭抵押權所
    擔保之債權是否包括借款債權；系爭支票債權是否仍為抵押
    權之擔保範圍，依職權為必要之調查後，更為適法之裁判。
五、據上論結，本件再抗告為有理由，爰裁定如主文。
中    華    民    國    97    年    10    月    23    日
                    民事第十庭
                        審判長法  官  黃豐澤
                              法  官  吳謀焰
                              法  官  林麗玲
正本係照原本作成。
不得抗告。
中    華    民    國    97    年    10    月    24    日
                              書記官  陶美玲


司法院資訊處製作；財團法人民間司法改革基金會備份。
